【裁判字號】    89,台上,4348
【裁判日期】    890721
【裁判案由】    妨害自由
【裁判全文】
最高法院刑事判決                              八十九年度台上字第四三四八號
    上  訴  人  甲○○
                乙○○
    共      同
    選任辯護人  余枝雄律師
右上訴人等因妨害自由案件，不服台灣高等法院中華民國八十七年五月十二日第二審
判決（八十七年度上訴字第一二一○號，起訴案號：台灣板橋地方法院檢察署八十五
年度偵字第九九○○號），提起上訴，本院判決如左：
    主  文
原判決撤銷，發回台灣高等法院。
    理  由
本件原判決認定上訴人甲○○與蕭金展於民國八十三年間，共同承包台北縣汐止鎮「
人情味小鎮」工地水泥粉刷工程，因工程款結算發生糾紛，甲○○竟與蔡政憲（業經
第一審判決確定）、郭慶普（另由第一審通緝中）基於挾持蕭金展至賓館談判，再以
強暴、脅迫手段命蕭某給付工程利潤之犯意聯絡，於八十五年五月十日下午二時許，
由郭慶普駕駛小客車搭載蔡政憲與另二名年籍、姓名不詳之成年人至桃園縣楊梅鎮楊
湖「新加坡」工地前，將蕭金展強押上車載往台北縣三重市○○路九十七號朝代賓館
，將蕭金展私行拘禁於該賓館五二八號房間內，由甲○○出言向蕭金展要求給付上開
工程款之利潤新台幣（下同）一百三十萬元，並以如不給付將予活埋等語加以脅迫，
蕭金展不從，竟推由蔡政憲、郭慶普下手毆打蕭某，致蕭金展頭部外傷合併右眼眶約
三×三公分瘀傷，及右眼結膜下出血，胸部挫傷，蕭某不得已乃打電話央其妻蕭許貴
氣結算工程款項，因電話中曾透漏其位在朝代賓館，甲○○等人為避免遭查獲，旋將
蕭金展移往朝代賓館對面之上格飯店七○六、七一二號房間內續行拘禁，甲○○並電
召上訴人乙○○到場，參與談判，乙○○到場後，明知蕭金展先前已遭甲○○等人拘
禁，並以強暴（毆打）、脅迫（恐嚇）手段，逼使蕭某給付工程款利潤之事，竟基於
與甲○○、蔡政憲及郭慶普之犯意聯絡，推由乙○○數次打電話給蕭許貴氣要求應給
付工程利潤一百三十萬元，且拒絕蕭許貴氣與蕭金展通話，共同續行拘禁蕭金展及脅
迫蕭金展夫妻行無義務之事，蕭許貴氣無奈虛與委蛇，同意簽發支票交付甲○○，乙
○○、郭慶普乃於同日晚上八時許，共同乘車搭載蕭金展返回蕭某位在台北縣新店市
○○路六六三巷三弄三號五樓住處欲向蕭許貴氣取款，惟遭蕭許貴氣拒絕而生爭執，
乙○○等人欲再挾蕭金展離去，因已驚動蕭金展之親友，乙○○等人見狀始分頭逃逸
，而未得逞等情，因而撤銷第一審之判決，改判仍論處上訴人等共同私行拘禁罪刑（
乙○○部分諭知緩刑三年），固非無見。
惟查：(一)原判決於理由欄二－(四)說明：「乙○○雖未自始參與強押告訴人之行為，係
於甲○○等人將告訴人移往上格飯店後，始應甲○○之召喚前來協調，但乙○○抵達
該飯店後，見狀已知告訴人蕭金展遭甲○○等人強押、拘禁及毆打脅迫之事，此由其
在警訊中所供：『蕭金展似有被打跡象』及在原審所供：『告訴人有告訴我說他之前
有與他們吵架，他有被人打』等語可資證明，顯見當時已明知蕭金展當時之行動自由
已受限制」（原判決正本第三頁反面），然乙○○應甲○○之召而前往上格飯店協調
後，若感覺蕭金展有被毆打現象或蕭金展曾告稱之前與甲○○等人吵架並被毆打，其
或可能對於蕭金展被毆打之情形知情，何以得以此推斷其對蕭金展當時係被甲○○等
人強押並喪失行動自由之事實亦知情﹖原判決未說明其論斷之理由，自有理由不備之
違法。(二)依原判決事實欄之記載：乙○○（原判決誤寫為雷文邦）數次打電話給蕭許
貴氣要求給付工程利潤一百三十萬元，且拒絕蕭許貴氣與蕭金展通話，共同續行拘禁
蕭金展及脅迫蕭金展夫妻行無義務之事（原判決正本第二頁正面）；如果無訛，乙○
○受邀前往協調時，若打電話給蕭許貴氣要求給付工程利潤一百三十萬元，或拒絕蕭
許貴氣與蕭金展通話，是否以脅迫方法為之而應負刑法以脅迫使人行無義務之事罪責
﹖原判決於事實欄未明確認定並記載，而未於理由內詳予說明，致事實欠明確，本院
無從為適用法則當否之判斷，殊有違誤。(三)刑法第三百零二條之妨害自由罪，係妨害
他人自由之概括規定，故行為人具有一定目的，以非法方法剝奪人之行動自由，除法
律另有較重處罰之規定，應適用各該規定處斷外，如以使人行無義務之事，或妨害人
行使權利為目的，而其強暴脅迫復已達於剝奪人行動自由之程度，祇成立刑法第三百
零二條之罪，不應再依同法第三百零四條論處，此為本院所持之見解；依原判決認定
之事實，上訴人等將被害人蕭金展押至賓館（或飯店）加以拘禁，並以強暴脅迫使被
害人給付工程利潤未遂，依上揭說明，僅應論以刑法第三百零二條第一項之罪，不應
再依同法第三百零四條第二項論處，原判決除論以刑法第三百零二條第一項之罪外，
並論以同法第三百零四條第二項之罪，再依同法第五十五條規定從一重處斷，自有適
用法則不當之違法。綜上應認原判決有撤銷發回之原因。至原判決其他有牽連關係部
分，基於審判不可分之原則，應一併發回。
據上論結，應依刑事訴訟法第三百九十七條、第四百零一條，判決如主文。
中      華      民      國    八十九    年      七      月    二十一    日
                              最高法院刑事第一庭
                                  審判長法官  施  文  仁
                                        法官  張  淳  淙
                                        法官  林  永  茂
                                        法官  蕭  仰  歸
                                        法官  林  秀  夫
      右正本證明與原本無異
                                              書  記  官
中      華      民      國    八十九    年      七      月    二十七    日


司法院資訊處製作；財團法人民間司法改革基金會備份。
